【裁判字號】    95,重上更(一),2
【裁判日期】    950509
【裁判案由】    塗銷抵押權登記
【裁判全文】
臺灣高等法院民事判決               95年度重上更(一)字第2號
上  訴  人  甲○○
訴訟代理人  林清漢律師
被  上訴人  乙○○
訴訟代理人  陳鄭權律師
複  代理人  黃勃叡律師
上列當事人間請求塗銷抵押權登記事件，上訴人對於中華民國92
年6月5日臺灣桃園地方法院90年度重訴字第331號第一審判決提
起上訴，經最高法院第一次發回更審，本院於95年4月25日言詞
辯論終結，判決如下：
    主      文
原判決廢棄。
被上訴人在第一審之訴駁回。
第一、二審及發回前第三審訴訟費用均由被上訴人負擔。
    事實及理由
一上訴人經合法通知，未於言詞辯論期日到場，核無民事訴訟法
  第386條所列各款情形，爰依被上訴人之聲請，由其一造辯論
  而為判決。
二被上訴人起訴主張：上訴人於民國88年3月2日與伊簽立不動產
  買賣契約（下稱系爭契約），買受伊所有坐落桃園縣龍潭鄉○
  ○○段277地號土地（下稱系爭土地）所有權應有部分2分之1
  ，約定價金為新臺幣（下同）900萬元，上訴人於簽約時先付
  款460萬元，餘款依系爭契約第3條第2款約定，自系爭土地所
  有權移轉伊之日即88年2月4日起，由上訴人承接於亞太商業銀
  行440萬元之貸款本息，以作為價金之支付；又為擔保伊依約
  移轉系爭土地所有權義務，伊並於系爭土地上設定最高限額
  900 萬元之第2順位抵押權與上訴人。詎上訴人自88年5月18日
  起即未依約繳納貸款本息，伊乃於同年7月8日、同月29日先後
  發函催告上訴人履約，惟未獲置理。嗣經原法院89年度簡上字
  第117號判決上訴人應依約給付已遲延之88年6、7、8月買賣價
  金計12萬9,431元確定，上訴人仍未履行，伊遂於90年5月29日
  通知上訴人解除系爭契約，系爭抵押權即因所擔保之基礎法律
  關係已不存在而歸於消滅等語。爰依民法第179條、第767條規
  定及解除契約後之回復原狀請求權，求為判命上訴人將系爭土
  地所有權全部於88年桃園縣大溪地政事務所收件字號溪電字第
  105873號最高限額900萬元之抵押權（下稱系爭抵押權）設定
  登記塗銷等語。
三上訴人則以：被上訴人移轉土地所有權之義務，既因法規限制
  致給付不能，伊依民法第266條規定，亦得免為對待給付；況
  伊已依約繳納上開貸款本金及利息4次，被上訴人即應依約將
  系爭土地所有權移轉登記予伊，並將系爭土地交由伊使用；且
  伊曾於88年7月7日發函通知被上訴人，在被上訴人未辦理過戶
  前，伊行使同時履行抗辯權即拒絕繳納上開貸款本息。又訴外
  人即被上訴人之祖父羅文枝於86年7月1日業將系爭土地及其上
  廠房賣與伊，被上訴人依羅文枝前訂契約，亦應將系爭土地及
  其上廠房移轉與伊，伊並無違約，被上訴人自不得解除系爭契
  約，亦不得請求塗銷系爭抵押權登記等語為辯。
四原審為被上訴人勝訴之判決，即判命上訴人塗銷系爭抵押權設
  定登記。上訴人提起上訴，其上訴聲明為：
  (一)原判決廢棄。
  (二)被上訴人在第一審之訴駁回。
  被上訴人則聲明：駁回上訴。
五兩造不爭執之事實（見本院更字卷26-27頁）:
  (一)上訴人於88年3月2日與被上訴人簽定系爭契約，買受被上訴
    人所有系爭土地所有權應有部分2分之1，約定價金900萬元
    ，上訴人於簽約時先付款460萬元，餘款依系爭契約第3條第
    2款約定，自系爭土地所有權移轉被上訴人之日即88年2月4
    日起，由上訴人承接於亞太商業銀行440萬元之貸款本息，
    以作為價金之支付，被上訴人並於系爭土地上設定系爭抵押
    權與上訴人。
  (二)上訴人已繳納上開貸款本息4次，自88年5月18日起未再繳納
    貸款本息，被上訴人於88年7月8日、同月29日陸續以存證信
    函通知上訴人履約，惟未獲置理，嗣經原審89年度簡上字第
    117號判決上訴人應依約給付遲延之買賣價金確定，並以90
    年度再易字第4號判決駁回上訴人所提再審之訴，上訴人仍
    未履行，被上訴人已於90年5月29日發函解除系爭契約（見
    原審卷第75、81-84、138-140、172頁）。
  (三)被上訴人因法令限制，未能將系爭土地所有權應有部分2分
    之1移轉登記予上訴人。
  (四)上訴人曾於88年7月7日發函通知被上訴人，在被上訴人未將
    系爭土地所有權應有部分2分之1移轉登記及交由其使用前，
    其要行使同時履行抗辯權，而拒絕繳納貸款本息（見原審卷
    第72、73頁） 。
  (五)上訴人與系爭土地原所有人羅文枝前後簽訂三份買賣契約或
    協議書，與被上訴人前後訂立二份買賣契約書，系爭契約為
    第五份買賣契約（見本院重上字卷第143、147、149、55、
    160頁）。
  (六)被上訴人所解除之契約僅限於系爭契約。
六被上訴人主張系爭土地雖因法令限制而無法移轉登記予上訴人
  ，惟已交付上訴人占有使用，且上訴人有先為給付買賣價金即
  繳納貸款本息之義務等語，為上訴人所否認，並以前詞置辯。
  經查：
  (一)按因契約互負債務者，於他方當事人未為對待給付前，得拒
    絕自己之給付。但自己有先為給付之義務者，不在此限。民
    法第264條第1項定有明文。
    1.兩造所訂系爭契約固屬雙務契約，惟於訂約時，該因法令
      限制而不能移轉系爭土地所有權應有部分2分之1予上訴人
      之原因，本即存在，此觀土地謄本自明（見原審卷第13、
      14頁），兩造並於系爭契約第三條「付款辦法」第(五)項約
      定：「俟政令法規可分割過戶時，乙方（即被上訴人）無
      條件配合買方戶（即上訴人）分割過戶」，則上訴人在上
      開不能之情形除去前，自不得請求被上訴人給付（最高法
      院70年台上字第4537號判例參照），是被上訴人因此不為
      給付，即屬有據。又依系爭契約第3條「付款辦法」第(二)
      項約定：「……按契約履行利息（即未付價金）應於八十
      八年二月四日開始承接新台幣肆佰肆拾萬元正本金及利息
      （亞太商銀）」，上訴人自88年2月4日起承接440萬元之
      貸款本息，以作為價金之給付，惟斯時，系爭土地仍因法
      令限制而不能移轉，顯見上訴人給付價金之義務，先於被
      上訴人移轉系爭土地所有權之義務，揆諸前揭但書規定，
      上訴人自不得以被上訴人未移轉系爭土地所有權，而拒絕
      給付價金即按銀行規定配合繳納貸款本息。是被上訴人所
      稱上訴人於其移轉系爭土地所有權以前，仍有先為給付價
      金之義務乙節，應堪信實。上訴人所辯其得行使同時履行
      抗辯權而拒絕給付價金云云，為不可採。
    2.上訴人復辯稱被上訴人未依系爭契約第三條第(四)項約定，
      履行交付系爭土地予其占有使用之義務，其自無先為給付
      價金之義務云云，惟為被上訴人所否認，且查系爭契約第
      三條第(四)項係約定：「雙方依誠信分管原則，個（各）自
      處理地上物及日後地上物使用收益」，並非被上訴人應交
      付系爭土地予上訴人占有使用之約定；況依上訴人與羅文
      枝所訂87年4月8日協議書（下稱第3份協議書）第肆條記
      載：「乙方（即羅文枝）同意買賣標的（即系爭土地）『
      仍』由甲方（即上訴人）使用，若因分割合併之需，甲方
      仍應配合乙方」等字（見本院重上字卷第93、150頁），
      可知系爭土地早於87年4月8日以前即由上訴人使用；又證
      人即被上訴人之姑姑羅美燕於91年7月19日在原審證稱：
      「兩造是買一塊地皮，地皮上有一間鐵皮屋，我有看到甲
      ○○先生（即上訴人）在使用鐵皮屋，他把鐵皮屋當作工
      廠用，作一些鐵窗的東西，我住的地方離這塊土地約有一
      公里，每天回家會從那裡經過，有時看見被告甲○○壹個
      人或與其他人約二、三人一起作。……（問：是否認識被
      告甲○○及其太太，曾先生是否有在那裡種植花草蔬果？
      ）我認識被告甲○○夫妻，他們曾經種過蘭花，我看過。
      」等語（見原審卷第117頁），核與證人即被上訴人之堂
      弟羅士凱在原審所述：「我原本住在這塊土地附近，在八
      十八年間搬離，那塊土地上有一間鐵皮屋，我有看見被告
      甲○○先生在那塊土地的鐵皮屋加裝鐵捲門，我看到曾先
      生在裡面電焊、切割一些金屬的東西，因為當時我沒有上
      班，所以有空到處逛逛，……我有看見曾先生在鐵皮屋後
      面種一些盆栽，……我經常在附近玩，……我知道土地原
      來是我祖父所有，後來聽說有賣掉一半，鐵皮屋是靠近河
      邊的那一邊。我尚未搬離該處時，我就有看見曾先生在使
      用鐵皮屋。」等情相符（見原審卷第116-118頁）。足證
      兩造訂立系爭契約前，系爭土地向由上訴人占有使用，被
      上訴人於訂約後，亦同意上訴人繼續使用系爭土地，殊無
      再將系爭土地交由上訴人占有之必要。是上訴人上開所辯
      ，要無足取，自無依前揭規定，拒絕先為給付價金之可言
      。
  (二)按因不可歸責於雙方當事人之事由，致其一方之給付全部不
    能者，他方免為對待給付之義務。民法第266條第1項前段定
    有明文。其立法理由並揭示：「故訂立契約『後』，當事人
    一造所負擔之給付，非因歸責於當事人兩造之事由而不能給
    付時，則對於他方無對待給付之請求權，他方亦免為對待給
    付之義務」。又「民法第二百六十六條規定雙務契約危險負
    擔之成立，必以因不可歸責於雙方當事人之事由，致一方之
    給付全部或一部不能始足稱之，且該條所稱之『給付不能』
    ，除屬『永久不能』外，尚須契約成立後之『嗣後不能』及
    基於自然法則之『事實上不能』或給付違反強行規定之『法
    律上不能』。」、「因不可歸責於雙方當事人之事由，致一
    方之給付全部不能者，他方免為對待給付之義務，固為民法
    第二百六十六條第一項所明定。惟所謂因不可歸責於雙方
    當事人之事由，致一方之給付全部不能，係指當事人一方之
    給付不能，非雙方所能預料，又非因可歸責於雙方當事人之
    事由所致者而言。」最高法院88年度台上字第155號、75年
    度台上字第189號判決要旨參照。可知民法第266條規定，須
    於契約訂立後發生之給付不能，始有適用餘地。如前所述，
    系爭契約係屬雙務契約，且兩造於訂約時，該因法令限制而
    不能移轉系爭土地所有權之原因，本即存在，兩造並預期於
    不能之情形除去後為給付即移轉系爭土地所有權，此觀前揭
    系爭契約第三條第(五)項約定自明。是上開不能之情形，既係
    自始給付不能，而非訂約後不可歸責於兩造之事由而不能給
    付，依上開說明，本件自無民法第266條規定之適用。上訴
    人所辯被上訴人未能辦理系爭土地所有權移轉登記，其得依
    民法第266條規定，主張免為對待給付買賣價金云云，殊無
    可取。
  (三)按買受人有正當理由，恐第三人主張權利，致失其因買賣契
    約所得權利之全部或一部者，得拒絕支付價金之全部或一部
    。但出賣人已提出相當擔保者，不在此限。前項情形，出賣
    人得請求買受人提存價金。民法第368條定有明文。兩造於
    88年3月2日簽訂系爭契約時，被上訴人已於88年2月4日取得
    系爭土地所有權應有部分2分之1，僅因法令限制而不能移轉
    登記予上訴人，並無第三人主張權利之情事，況系爭土地向
    由上訴人占有使用，且被上訴人為擔保依約移轉系爭土地所
    有權義務，已於系爭土地上設定系爭抵押權，依前開規定，
    被上訴人就上訴人因系爭契約所得權利之全部，既已提出相
    當擔保，上訴人自不得拒絕支付價金。是上訴人所辯被上訴
    人未能將系爭土地所有權移轉及交付其占有使用，其得依民
    法第368條規定拒絕支付價金云云，亦屬無據。
七按「給付有確定期限者，債務人自期限屆滿時起，負遲延責任
  。」、「契約當事人之一方遲延給付者，他方當事人得定相當
  期限催告其履行，如於期限內不履行時，得解除契約。」民法
  第229條第1項、第254條分別定有明文。被上訴人主張上訴人
  自88年5月18日未依約給付買賣價金，即繳納上開440萬元之貸
  款本息，經其先後於88年7月8日、同月29日催告上訴人履約無
  效，其乃訴請上訴人給付遲延之買賣價金，雖獲勝訴判決確定
  ，惟上訴人仍不置理，其遂於90年5月29日通知上訴人解除系
  爭契約之事實，業據提出存證信函、原法院89年度簡上字第
  117號、90年度再易字第4號民事判決等件為證（見原審卷第
  16-2175、81-84、138-140、172頁），並為上訴人所不爭執，
  應堪信為真實。而上訴人所辯其依民法第264條、第266條規定
  ，拒絕給付買賣價金即承接上開貸款本息之債務等節，均屬無
  據，已如前述，則被上訴人依上開規定，解除系爭契約，即屬
  正當。上訴人所辯被上訴人不得解除系爭契約云云，自不足採
  。
八被上訴人復主張系爭契約已經解除，系爭抵押權因所擔保之基
  礎法律關係已不存在而應歸於消滅，上訴人應塗銷系爭抵押權
  設定登記等語，亦為上訴人所否認。經查：
  (一)依系爭契約第三條第(二)項約定：「本契約簽訂依據民國八十
    七年九月十四日所立契約之延伸補強原契約第三條第三款產
    權登記於乙○○（即被上訴人）之日期為八十八年二月四日
    ……」，可知系爭契約僅係延申補強兩造於87年9月14日所
    訂不動產買賣契約書（下稱第四份契約）第三條第(一)項第三
    款之約定而已，此乃因該約定僅記載：「買方自羅文枝過戶
    乙○○產權登記確定後，開始承接亞太商銀原貸款新台幣肆
    佰肆拾萬元部分，餘額賣方自行負擔，雙方並需於銀行規（
    誤植為「歸」）定繳息日，無條件配合繳款，不得無故刁難
    。」等字，並未就上訴人承接上開貸款繳款日期為明確約定
    （見本院重上字卷第153、157-159、161頁）。嗣被上訴人
    於88年2月4日取得系爭土地所有權應有部分2分之1後，兩造
    即於88年3月2日簽訂系爭契約，並就上訴人承接上開貸款繳
    款日期約明為88年2月4日。是系爭契約並未取代第四份契約
    ，僅具延申補強第四份契約之效力而已；又被上訴人係基於
    買賣原因取得系爭土地所有權應有部分2分之1，並非基於繼
    承關係取得，自無第四份契約第三條第(六)項所載：「特別約
    定，本契約如發生羅文枝繼承權時，自動失效」此約定之適
    用，應認第四份契約仍有效存在。而系爭抵押權之設定登記
    ，既係源自第四份契約第三條第(一)項第四款之約定：「原第
    二順位抵押權，增設新台幣肆佰肆拾萬元，為新台幣玖佰萬
    元，以保障賣方（即被上訴人）無法過戶之權益」，系爭契
    約並無系爭抵押權設定登記之約定，是系爭契約雖經被上訴
    人解除，惟第四份契約仍有效存在，且被上訴人一再陳稱其
    僅解除系爭契約等語明確（見本院更字卷第27頁、97頁反面
    ），則系爭抵押權所擔保之基礎法律關係既存在，被上訴人
    自不得請求塗銷系爭抵押權設定登記。
  (二)按最高限額抵押權係指債務人或第三人提供其所有之不動產
    ，就債權人對債務人一定範圍內之不特定債權，在一定金額
    限度內為擔保之特殊抵押權。是以最高限額抵押權所擔保者
    ，係在一定範圍內之法律關係（即基礎關係）所不斷發生之
    債權（最高法院94年度台上字第2217號判決參照）。查兩造
    所設定之系爭抵押權為最高限額抵押權，其所擔保之債權種
    類及範圍，屬於抵押權之內容，並未於土地登記簿一一記載
    清楚。而依第四份契約第三條第(一)項第四款約定及被上訴人
    主張與上訴人自認之事實觀之，系爭抵押權所擔保之範圍既
    為被上訴人依約將系爭土地所有權應有部分2分之1移轉登記
    與上訴人之義務（見原審卷第6、38、39、43頁，本院重上
    字卷第153頁），即確保上訴人因系爭契約所支付之價金能
    取得對應之系爭土地權利，則於契約解除後，兩造互負回復
    原狀義務，被上訴人須返還上訴人所給付之價金，此項因系
    爭契約所生之債權，亦應解為屬系爭抵押權所擔保之範圍；
    故於被上訴人返還上訴人已付價金前（至應返還之數額若干
    ，乃另一問題），系爭抵押權即難謂無擔保之債權而得塗銷
    。況依桃園縣大溪地政事務所檢送之系爭土地抵押權設定契
    約書記載，系爭抵押權之權利存續期間自88年3月10日起至
    98 年3月9日止，債務清償日期依照各個債務契約所約定之
    清償日期，其後並附有「其他約定事項」，且為被上訴人所
    不爭執（見本院重上字卷第188-190頁，更字卷第66-68頁、
    97 頁反面），因上開「其他約定事項」
    多達10項，其上並蓋用兩造印文，且與抵押權設定契約書裝
    訂處蓋有騎縫章及兩造印文，足見其效力等同抵押權契約書
    ，應認亦為系爭抵押權所擔保之範圍（最高法院92年度上字
    第476號、82年度台上字第2832號判決參照），亦即系爭抵
    押權所擔保之範圍不僅限於被上訴人依約移轉系爭土地所有
    權義務。被上訴人所稱上開「其他約定事項」並未約定契約
    解除以後之返還義務云云，顯係將系爭契約解除後互負回復
    原狀之義務，與系爭抵押權擔保之範圍，混為一談，殊無可
    採。是系爭契約雖經解除，惟在系爭抵押權存續期間，既有
    「其他約定事項」此抵押權契約書約定之債權可能發生，仍
    為系爭抵押權之效力所及，換言之，在系爭抵押權存續期間
    內，陸續發生之債權，上訴人仍得對系爭土地行使抵押權，
    自不許被上訴人於系爭抵押權存續期間屆滿前任意終止契約
    或解除契約，亦不許被上訴人請求塗銷系爭抵押權設定登記
    （最高法院92年度台上字第2340號、80年度台上字第460號
    判決參照）。
九綜上所述，上訴人抗辯系爭抵押權所擔保之債權尚存等語，自
  屬可信。被上訴人主張系爭抵押權因無基礎法律關係存在而消
  滅等語，為不足採。從而，上訴人依民法第179條、第767條規
  定及解除契約後之回復原狀請求權，求為判命上訴人應塗銷系
  爭抵押權設定登記，為無理由，不應准許。原審為上訴人敗訴
  之判決，自有未洽。上訴意旨指摘原判決不當，求予廢棄改判
  ，為有理由。爰由本院予以廢棄，改判如主文第二項所示。又
  兩造其餘之攻擊或防禦方法及未經援用之證據，經本院斟酌後
  ，認為均不足影響本判決之結果，自無逐一詳予論駁之必要，
  併此敘明。
十據上論結，本件上訴為有理由，依民事訴訟法第463條、第450
  條、第385條第1項前段、第78條，判決如主文。
中    華    民    國    95    年    5     月    9     日
                  民事第十六庭審判長法  官  沈方維
                                    法  官  湯美玉
                                    法  官  張競文
正本係照原本作成。
如不服本判決，應於收受送達後20日內向本院提出上訴書狀，其
未表明上訴理由者，應於提出上訴後20日內向本院補提理由書狀
（均須按他造當事人之人數附繕本）上訴時應提出委任律師或具
有律師資格之人之委任狀；委任有律師資格者，另應附具律師資
格證書及釋明委任人與受任人有民事訴訟法第466條之一第一項
但書或第二項（詳附註）所定關係之釋明文書影本。
中    華    民    國    95    年    5     月    10    日
                                    書記官  章大富
附註：
民事訴訟法第四百六十六條之一（第一項、第二項）：
對於第二審判決上訴，上訴人應委任律師為訴訟代理人。但上訴
人或其他法定代理人具有律師資格者，不在此限。
上訴人之配偶、三親等內之血親、二親等內之姻親，或上訴人為
法人、中央或地方機關時，其所屬專任人員具有律師資格並經法
院認為適當者，亦得為第三審訴訟代理人。


司法院資訊處製作；財團法人民間司法改革基金會備份。
